ACORDAO-COMPLETO-2385099

ACÓRDÃO 13711/2019 ATA 41/2019 - PRIMEIRA CÂMARA

VISTOS, relatados e discutidos estes autos que tratam de atos iniciais de aposentadoria emitidos no âmbito da Universidade Federal da Paraíba em favor dos Srs. Luiz Jose de Albuquerque Melo e Maria da Penha Leite de Assis,
ACORDAM os Ministros do Tribunal de Contas da União, reunidos em sessão da Primeira Câmara, diante das razões expostas pelo Relator, com fundamento nos arts. 71, inciso III, da Constituição Federal e 1º, inciso V, 39, inciso II, e 45 da Lei 8.443, de 16 de julho de 1992, em:
9.1. considerar ilegais os atos de concessão de interesse dos Srs. Luiz Jose de Albuquerque Melo (XXX.172.604-XX) e Maria da Penha Leite de Assis (XXX.654.514-XX) , negando-lhes os correspondentes registros;
9.2. dispensar o ressarcimento das quantias indevidamente recebidas de boa-fé, consoante o enunciado 106 da Súmula de Jurisprudência deste Tribunal;
9.3. determinar à Universidade Federal da Paraíba que:
9.3.1. faça cessar, no prazo de 15 (quinze) dias, contado a partir da ciência desta deliberação, os pagamentos decorrentes dos atos impugnados, sob pena de responsabilidade solidária da autoridade administrativa omissa, consoante disposto nos arts. 71, inciso IX, da Constituição Federal e 262 do Regimento Interno desta Corte;
9.3.2. dê ciência do inteiro teor desta deliberação aos interessados, alertando-os de que o efeito suspensivo proveniente da interposição de eventuais recursos, caso não providos, não os exime da devolução dos valores indevidamente percebidos após a notificação;
9.3.3. envie a esta Corte de Contas, no prazo de 30 (trinta) dias, por cópia, comprovante de que os interessados tiveram ciência desta deliberação;
9.4. determinar à Sefip que:
9.4.1. oriente o órgão jurisdicionado no sentido de que poderão ser editados novos atos de aposentadoria em favor dos interessados, desde que escoimados das irregularidades verificadas nos presentes autos, os quais deverão ser submetidos a novo julgamento por esta Corte de Contas, nos termos do art. 262, § 2º, do RITCU;
9.4.2. monitore o cumprimento das medidas indicadas no subitem 9.3 acima.

Atos de aposentadoria emitidos no âmbito da Universidade Federal da Paraíba para fins de registro

Primeira Câmara

Universidade Federal da Paraíba.

3. Interessados/Responsáveis:
3.1. Interessados: Luiz Jose de Albuquerque Melo (XXX.172.604-XX); Maria da Penha Leite de Assis (XXX.654.514-XX).

13.1. Ministros presentes: Walton Alencar Rodrigues (Presidente), Benjamin Zymler (Relator) e Vital do Rêgo.
13.2. Ministro-Substituto convocado: Augusto Sherman Cavalcanti.
13.3. Ministro-Substituto presente: Weder de Oliveira.

BENJAMIN ZYMLER

Adoto como relatório o parecer da unidade técnica, cujos termos são os seguintes:
"INTRODUÇÃO
1.	Trata-se de atos de concessão de aposentadoria de Luiz José de Albuquerque Melo (CPF: XXX.172.604-XX) e Maria da Penha Leite de Assis (CPF: XXX.654.514-XX) , servidores da Universidade Federal da Paraíba.
2.	Os atos foram submetidos, para fim de registro, à apreciação do Tribunal de Contas da União (TCU) , de acordo com o art. 71, inciso III, da Constituição Federal. O cadastramento e a disponibilização ao TCU ocorreram por intermédio do Sistema de Apreciação e Registro de Atos de Admissão e Concessões, na forma dos arts. 2º, caput e incisos I a VI, e 4º, caput, da Instrução Normativa - TCU 78/2018.
HISTÓRICO
3.	Em 24/4/2018, esta Unidade Técnica elaborou peça de instrução processual, formulando proposta pela legalidade dos atos de concessão incluídos no presente feito (peça 16) .
4.	Encaminhados os autos ao Ministério Público (MP/TCU) , o douto parquet emitiu parecer nos seguintes termos (peça 18) :
	Versam os autos sobre os atos de aposentadoria de Luiz José de Albuquerque Melo e Maria da Penha Leite de Assis, concedidas pela Universidade Federal da Paraíba (UFPB) .
2.	Após análise das respostas à diligência e às oitivas dos interessados, a Secretaria de Fiscalização de Pessoal (sefip) propôs considerar os atos legais e conceder os respectivos registros (peças 16-17) , por entender que as irregularidades estariam sanadas.
3.	Segundo a unidade técnica, as irregularidades constantes dos atos (peças 13 e 14) , referentes à averbação de tempo de serviço obtido mediante justificação judicial, motivaram a realização de diligência ao órgão, e os pagamentos decorrentes de plano econômico detectados nos contracheques dos ex-servidores fundamentaram, além de diligência à UFPB, oitivas dos interessados.
4.	De fato, no que se refere à parcela decorrente de plano econômico (3,17%) , que deu causa às oitivas dos interessados (peça 5) e diligência à unidade jurisdicionada (peça 4) , observa-se nos contracheques atuais dos ex-servidores que o pagamento dessas parcelas não mais subsistem (peça 12) . Além disso, em resposta à diligência, a UFPB informa que "a decisão judicial que garantia o pagamento das citadas parcelas foi rescindida por meio do Processo Judicial nº 19980000008451-7" (peça 9, p. 2) . Portanto, essa irregularidade resta sanada.
5.	Quanto ao tempo de serviço obtido mediante justificação judicial, o órgão jurisdicionado encaminhou documentação demonstrando que se trata, na verdade, de tempo averbado em cumprimento a decisões judiciais, as quais concederam aos interessados a averbação de tempo laborado em condições especiais, como celetistas, até 11/12/1990, com os acréscimos dos Decretos 53.831/1964, 83.080/1979, 611/1992 e 2.172/1997 (peça 2, p. 17-27 e 47-54) .
6.	No caso dos autos, os interessados atuavam como professores do ensino superior na UFPB. Esse cargo não permite presumir o exercício de atividades cujas atribuições envolvam risco para a saúde do servidor. Observa-se, no entanto, que o cômputo do tempo ponderado decorreu de cumprimento de decisões judiciais.  
7.	Ao apreciar situação semelhante a tratada nestes autos, este Tribunal prolatou o Acórdão 6449/2015-TCU-Primeira Câmara, que restou assim sumariado:
Pessoal. APOSENTADORIA. Acumulação de proventos decorrentes de cargos acumuláveis, na forma da constituição federal de 1988. Contagem ponderada de tempo de serviço prestado em condições insalubres. Ausência de certidão emitida pelo INSS ou de laudo oficial que comprove a existência de risco à integridade física do servidor. Reconhecimento do caráter especial da atividade exercida mediante decisão judicial transitada em julgado. Impossibilidade de determinação no sentido de que seja suprimida a contagem diferenciada. Ilegalidade do ato. Ciência. 1. É permitida a conversão ponderada de tempo de serviço prestado em condições de risco, perigosas ou insalubres pelo servidor que exerceu, como celetista, no serviço público, atividades dessa natureza, no período anterior à vigência da Lei 8.112/1990. No entanto, quando se tratar de cargo de natureza eminentemente administrativa, a referida contagem somente é admitida quando houver a apresentação de certidão emitida pelo INSS ou, alternativamente, de laudo oficial que efetivamente comprove a existência de risco à integridade física do servidor ou a presença de agentes nocivos à sua saúde no local de trabalho. 2. Diante da impossibilidade de que seja exigida a correção de determinada irregularidade, em razão da existência de sentença judicial protetiva, compete à Corte de Contas considerar ilegal o ato concessório e negar o seu registro, abstendo-se de determinar à unidade jurisdicionada que promova o saneamento da impropriedade, intelecção que preserva a independência e a autonomia do Tribunal de Contas da União, para, nos termos do art. 71, inciso III, da Constituição Federal de 1988, apreciar a legalidade dos atos sujeitos a registro, garantindo, ao mesmo tempo, o respeito à tutela judicial. 
8.	Contra essa deliberação foi interposto pedido de reexame. Porém, por meio do Acórdão 2538/2016-TCU-Primeira Câmara negou provimento ao recurso mantendo incólume a deliberação recorrida.
9.	Assim, diante da possibilidade de apreciação dos atos pela ilegalidade, e do fato de que os interessados não foram ouvidos acerca da insuficiência na comprovação dos requisitos necessários para o cômputo ponderado de tempo de serviço laborado em condições especiais, quais sejam, ter sido exercido como celetista, no serviço público, em atividades insalubres, penosas ou perigosas, no período anterior à vigência da Lei 8.112/1990, este representante do Ministério Público de Contas opina pela realização de oitiva dos interessados, consoante o entendimento firmado no Acórdão 587/2011-TCU-Plenário, considerando que os atos foram enviados ao TCU em 7/11/2006 (peça 13) e 26/12/2007 (peça 14) , portanto, há mais de cinco anos.
5.	Em despacho constante da peça 19, o Ministro-Relator determinou a adoção das medidas saneadoras propostas pelo Ministério Público.
6.	Em cumprimento à sobredita determinação, foi oportunizada a oitiva dos interessados (peças 20 e 21) . O servidor Luiz José de Albuquerque Melo, regularmente notificado (peça 24) , apresentou a documentação acostada à peça 25. Com relação à servidora Maria da Penha Leite de Assis, frustradas as tentativas de notificação via Correios (peças 22 e 28) , procedeu-se à notificação via edital (peça 30) , contudo, não veio aos autos manifestação da interessada.
EXAME TÉCNICO
Aposentadoria do servidor Luiz José de Albuquerque Melo (CPF: XXX.172.604-XX) 
7.	O servidor Luiz José de Albuquerque Melo (CPF: XXX.172.604-XX) se aposentou voluntariamente, em 24/5/2002, com proventos proporcionais à razão de 28/35 avos, tendo em vista que contou o tempo de 28 anos, 8 meses e 23 dias para aposentadoria.
8.	Em atenção à solicitação desta Secretaria, foram juntados aos autos a certidão de tempo de serviço expedida pelo INSS e o mapa de tempo de serviço do servidor (peça 2, p. 28 a 31) .
9.	O INSS expediu a certidão de tempo de serviço em cumprimento de decisão judicial proferida em Mandado de Segurança impetrado pelo servidor (peça 2, p. 17-27) . Assim, verifica-se, in casu, que o tempo averbado sob o título de "obtido através de justificação judicial" (4 anos, 8 meses e 14 dias) trata-se, em verdade, de período averbado (tempo insalubre antes do advento da Lei 8.112/1990) com amparo em decisão judicial de mérito e na certidão expedida pelo INSS.
10.	Conforme apontou o Ministério Público de Contas (peça 18) , o interessado atuava como professor do ensino superior na UFPB, não sendo possível presumir o exercício de atividades cujas atribuições envolvam risco para a saúde do servidor. O MP/TCU pontuou ainda que, ao apreciar situação semelhante a tratada nestes autos, este Tribunal prolatou o Acórdão 6449/2015-TCU-Primeira Câmara, deixando assentado entendimento no sentido de que, diante da impossibilidade de que seja exigida a correção de determinada irregularidade, em razão da existência de sentença judicial protetiva, compete à Corte de Contas considerar ilegal o ato concessório e negar o seu registro, abstendo-se de determinar à unidade jurisdicionada que promova o saneamento da impropriedade, intelecção que preserva a independência e a autonomia do Tribunal de Contas da União, para, nos termos do art. 71, inciso III, da Constituição Federal de 1988, apreciar a legalidade dos atos sujeitos a registro, garantindo, ao mesmo tempo, o respeito à tutela judicial.
11.	Em resposta à oitiva, o interessado se limitou a juntar aos autos a cópia da sentença que ampara o cômputo do tempo laborado sob o regime celetista, bem como as certidões de tempo de serviço expedidas pelo INSS (peça 25) .
12.	No que se refere à parcela decorrente de plano econômico, que deu causa à oitiva do servidor (peça 5, p. 1) , o gestor de pessoal noticiou a exclusão dessa parcela (peça 9) , informação essa corroborada pela atual ficha financeira extraída do Siape (peça 31) .
13.	Desse modo, não sendo possível presumir o exercício de atividades cujas atribuições envolvam risco para a saúde do servidor, propõe-se considerar ilegal, para fins de registo, o ato de aposentadoria em exame, abstendo-se esta Corte de Contas, contudo, de determinar à unidade jurisdicionada que promova o saneamento da impropriedade, em razão da existência de sentença judicial protetiva.
Aposentadoria da servidora Maria da Penha Leite de Assis (CPF: XXX.654.514-XX) 
14.	A servidora Maria da Penha Leite de Assis (CPF: XXX.654.514-XX) se aposentou voluntariamente, em 3/10/2000, com proventos proporcionais à razão de 25/30 avos, tendo em vista que contou o tempo de 25 anos, 4 meses e 26 dias para aposentadoria.
15.	Em atenção à solicitação desta Secretaria, foram juntados aos autos a certidão de tempo de contribuição expedida pelo INSS e o mapa de tempo de serviço da servidora (peça 2, p. 55-58) .
16.	O INSS expediu a certidão de tempo de contribuição em cumprimento de decisão judicial proferida em Ação Ordinária proposta pela servidora e outros (peça 2, p. 47-54) . Assim, verifica-se, in casu, que o tempo averbado sob o título de "obtido através de justificação judicial" (2 anos, 6 meses e 26 dias) trata-se, em verdade, de período averbado (tempo insalubre antes do advento da Lei 8.112/1990) com amparo em decisão judicial de mérito e na certidão expedida pelo INSS.
17.	Conforme apontou o Ministério Público de Contas (peça 18) , a interessada atuava como professora do ensino superior na UFPB, não sendo possível presumir o exercício de atividades cujas atribuições envolvam risco para a saúde da servidora O MP/TCU pontuou ainda que, ao apreciar situação semelhante a tratada nestes autos, este Tribunal prolatou o Acórdão 6449/2015-TCU-Primeira Câmara, deixando assentado entendimento no sentido de que, diante da impossibilidade de que seja exigida a correção de determinada irregularidade, em razão da existência de sentença judicial protetiva, compete à Corte de Contas considerar ilegal o ato concessório e negar o seu registro, abstendo-se de determinar à unidade jurisdicionada que promova o saneamento da impropriedade, intelecção que preserva a independência e a autonomia do Tribunal de Contas da União, para, nos termos do art. 71, inciso III, da Constituição Federal de 1988, apreciar a legalidade dos atos sujeitos a registro, garantindo, ao mesmo tempo, o respeito à tutela judicial.
18.	Embora a interessada tenha sido notificada via edital para apresentar suas alegações de defesa (peça 30) , não veio aos autos qualquer manifestação da servidora.
19.	No tocante à parcela decorrente de plano econômico, que deu causa à oitiva da servidora (peça 5, p. 2) , o gestor de pessoal noticiou a exclusão dessa parcela (peça 9) , informação essa corroborada pela atual ficha financeira extraída do Siape (peça 31) .
20.	Desse modo, não sendo possível presumir o exercício de atividades cujas atribuições envolvam risco para a saúde da servidora, propõe-se considerar ilegal, para fins de registo, o ato de aposentadoria em exame, abstendo-se esta Corte de Contas, contudo, de determinar à unidade jurisdicionada que promova o saneamento da impropriedade, em razão da existência de sentença judicial protetiva.
CONCLUSÃO
21.	Diante do que foi apresentado, e com vistas a preservar a independência e a autonomia do Tribunal de Contas da União, para, nos termos do art. 71, inciso III, da Constituição Federal de 1988, apreciar a legalidade dos atos sujeitos a registro, garantindo, ao mesmo tempo, o respeito à tutela judicial, propõe-se considerar ilegais os atos de concessão de aposentadoria constantes deste processo, sem, contudo, determinar à unidade jurisdicionada que promova o saneamento da impropriedade, em razão da existência de sentença judicial protetiva.
PROPOSTA DE ENCAMINHAMENTO 
22.	Ante o exposto, e de conformidade com o preceituado nos artigos 71, III, da Constituição Federal de 1988; 1º, V, e 39, II, da Lei 8.443/1992; 1º, VIII, 259, II, e 260, § 1º, do Regimento Interno/TCU, propõe-se considerar ilegais, negando-lhes registro, os atos de concessão de aposentadoria constantes deste processo, sem determinar à Unidade Jurisdicionada que promova o saneamento da impropriedade, em razão da existência de sentença judicial protetiva. A Unidade Jurisdicionada deve dar ciência aos interessados do inteiro teor deste Acórdão, encaminhando ao Tribunal o comprovante de que os interessados tomaram ciência desta deliberação."
2.	O Ministério Público junto a esta Corte de Contas divergiu parcialmente da unidade técnica, manifestando-se da seguinte forma:
	"Versam os autos sobre os atos iniciais das aposentadorias de Luiz José de Albuquerque Melo e Maria da Penha Leite de Assis (peças 13-14) , concedidas pela Universidade Federal da Paraíba (UFPB) .
2.	Em instrução de peça 16, a Secretaria de Fiscalização de Pessoal (sefip) propôs considerar os atos legais e conceder os respectivos registros por entender que as irregularidades inicialmente constatadas estariam sanadas.
3.	Ao analisar os autos, este representante do Ministério Público de Contas observou que o tempo cadastrado como tendo sido obtido mediante justificação judicial é, em verdade, tempo averbado em cumprimento a decisões judiciais, as quais concederam aos interessados a averbação de tempo laborado em condições especiais, como celetistas, até 11/12/1990. Assim, considerando: que os interessados atuavam como professores do ensino superior, cargo que não permite presumir o exercício de atividades que envolvam risco para a saúde; que o cômputo do tempo ponderado decorreu de cumprimento de decisões judiciais; e que os atos poderiam ser apreciados pela ilegalidade consoante Acórdão 6449/2015-TCU-Primeira Câmara; propôs a realização de prévia oitiva dos interessados acerca do assunto (peça 18) .
4.	Com a autorização do relator, a Sefip realizou as oitivas dos interessados (peças 20-24 e 26-30) . Maria da Penha Leite de Assis foi notificada por edital (peça 30) , após as frustradas tentativas de notificação via Correios (22 e 28) . Mas apenas Luiz José de Albuquerque Melo apresentou resposta à oitiva (peça 25) . No entanto, limitou-se a enviar a cópia da certidão expedida pelo INSS atendendo à decisão judicial proferida pelo Juiz Federal da 2ª Vara da Seção Judiciária da Paraíba, no Mandado de Segurança (MS) 98.2802-1 (peça 25) . Porém, tais documentos já constavam do processo na peça 2, p. 17-29. A decisão foi proferida nos seguintes termos:
ISTO POSTO, concedo a segurança para que o INSS expeça a certidão relativa ao tempo de serviço prestado pelo Impetrante como professor, sob o regime celetista, no período de 20.03.79 a 11.12.90, à UFPB, com o acréscimo previsto nos Decretos 53.831/64, 83.080/79, 611/92 e 2.172/97, e para que a UFPB proceda às anotações de praxe nos assentos funcionais do Impetrante, considerando o Inteiro teor da certidão de tempo de serviço a ser emitida pelo INSS.
5.	Observa-se que Maria da Penha Leite de Assis também é beneficiária de decisão judicial proferida no mesmo sentido pelo Juiz Federal da 1ª Vara da Seção Judiciária da Paraíba, no MS 98.3644-0 (peça 2, p. 47-54) .
6.	Após reanalisar os autos a Sefip propôs considerar ilegais os atos de aposentadoria de Luiz José de Albuquerque Melo e Maria da Penha Leite de Assis, "sem, contudo, determinar à unidade jurisdicionada que promova o saneamento da impropriedade, em razão da existência de sentença judicial protetiva" (peça 33) .
II
7.	De início, manifestamos anuência à proposta da Unidade Técnica pela ilegalidade e negativa de registro dos atos. No entanto, discordamos da proposta de não expedir determinação para que a unidade jurisdicionada promova o saneamento da impropriedade, em razão da existência de sentença judicial protetiva. 
8.	Isso porque, a União não foi parte em nenhum dos processos judiciais que beneficiaram os aposentados, mas apenas o Instituto Nacional do Seguro Social (INSS) - para expedir a certidão de tempo de contribuição - e a UFPB - para fins de averbação. Desse modo, os termos daquelas decisões judiciais não vinculam este Tribunal no exame, para fins de registro, dos atos de aposentadoria dos interessados. Entendimento nesse sentido conduziu a 1ª Câmara deste Tribunal à prolação do Acórdão 3.577/2019.
9.	No entanto, a jurisprudência do TCU admite o cômputo ponderado do tempo de magistério até 30/6/1981, data da Emenda Constitucional (EC) 18/1981, a exemplo do que restou decidido nos Acórdão 2908/2018-TCU-Plenário, 3.577/2019 e 3.728/219, ambos da 1ª Câmara. Tais deliberações seguiram o pacífico entendimento do Supremo Tribunal Federal (STF) quanto à impossibilidade de converter tempo de aposentadoria especial de professor para fins de aposentadoria comum após aquela EC, inclusive com repercussão geral da questão constitucional reconhecida:
Recurso extraordinário com agravo. Repercussão geral da questão constitucional reconhecida. Reafirmação de jurisprudência. 2. Direito Previdenciário. Magistério. Conversão do tempo de serviço especial em comum. 3. Impossibilidade da conversão após a EC 18/81. Recurso extraordinário provido. (ARE 703.550, Rel. Min. Gilmar Mendes, Plenário, DJe 21/10/2014) .
10.	Analisando os atos integrantes dos autos, observa-se que Luiz José de Albuquerque Melo passou para a inatividade em 24/5/2002, com proventos proporcionais na razão de 28/35 avos (peça 12) , computando-se 4 anos, 8 meses e 14 dias de tempo insalubre (peça 13, p. 3) . Considerando a jurisprudência acima citada e a data de ingresso na UFPB em 20/3/1979, poderia ter computado apenas 11 meses e 3 dias de tempo especial.
11.	Quanto a Maria da Penha Leite de Assis, ela passou para a inatividade em 18/9/2000, com proventos proporcionais na razão de 25/30 avos (peça 12) , computando-se 2 anos, 6 meses e 26 dias de tempo insalubre (peça 14, p. 3) . Considerando a jurisprudência acima citada e a data de ingresso na UFPB em 15/2/1978, poderia ter computado apenas 8 meses e 6 dias de tempo especial.
12.	Descontando-se os tempos "obtidos através de justificação judicial", uma vez que não foram apresentados outros elementos de prova que atestem o exercício de atividades cujas atribuições envolvam risco para a saúde dos interessados, as concessões não merecem prosperar da forma em que foram concedidas, devendo-se os respectivos proventos refletir os tempos efetivamente laborados."
	É o Relatório.

não há

Procurador Rodrigo Medeiros de Lima.

APOSENTADORIA. MAGISTÉRIO SUPERIOR. CONTAGEM PONDERADA DE TEMPO DE MAGISTÉRIO COMPATÍVEL COM A TESE DE REPERCUSSÃO GERAL 772, FIRMADA PELO SUPREMO TRIBUNAL FEDERAL. CONVERSÃO ADSTRITA AO PERÍODO ANTERIOR AO ADVENTO DA EMENDA CONSTITUCIONAL 18/1981. ILEGALIDADE DOS ATOS. AUSÊNCIA DE VINCULAÇÃO DA UNIÃO ÀS DECISÕES JUDICIAIS PROFERIDAS EM PROCESSOS NOS QUAIS NÃO FIGUROU COMO PARTE. PRECEDENTES. ILEGALIDADE DOS ATOS. DETERMINAÇÕES.

APOSENTADORIA (APOS)

Secretaria de Fiscalização de Pessoal (SEFIP).

Em julgamento atos iniciais de aposentadoria emitidos no âmbito da Universidade Federal da Paraíba em favor dos Srs. Luiz José de Albuquerque Melo e Maria da Penha Leite de Assis, ambos ex-ocupantes do cargo de Professor Adjunto.
2.	Ao analisar os referidos atos, após a realização de diligências junto ao órgão jurisdicionado e intimação prévia dos interessados, conforme sistemática prevista no Acórdão 587/2011-TCU-Plenário, a unidade técnica e o órgão ministerial manifestaram-se pela ilegalidade dos atos, em virtude da impossibilidade de se contar de forma ponderada o tempo de serviço de magistério prestado em período anterior à edição da Lei 8.112/1990 (tempo insalubre antes do advento da Lei 8.112/1990) .
3.	A unidade técnica propõe, no entanto, que não se determine a suspensão do pagamento dos proventos, em virtude de os interessados terem sido beneficiados por decisão judicial transitada em julgado.
4.	O parquet diverge da unidade técnica nesse particular, por entender que "a União não foi parte em nenhum dos processos judiciais que beneficiaram os aposentados, mas apenas o Instituto Nacional do Seguro Social (INSS) - para expedir a certidão de tempo de contribuição - e a UFPB - para fins de averbação. Desse modo, os termos daquelas decisões judiciais não vinculam este Tribunal no exame, para fins de registro, dos atos de aposentadoria dos interessados. Entendimento nesse sentido conduziu a 1ª Câmara deste Tribunal à prolação do Acórdão 3.577/2019".
5.	Assiste razão ao Ministério Público junto a esta Corte de Contas tanto no que diz respeito à ilegalidade dos atos de aposentadoria emitidos em favor dos interessados quanto à possibilidade de se determinar a cessação do pagamento dos atos tidos como ilegais, motivo pelo qual acolho a manifestação exarada como razões de decidir, sem prejuízo de tecer as seguintes considerações.
6.	O Supremo Tribunal Federal reconheceu, aos ex-empregados federais que passaram para o regime estatutário por força do disposto no art. 243 da Lei 8.112/1990, o direito de computarem de forma majorada, para fins de aposentadoria, o tempo de serviço anteriormente prestado - sob o regime trabalhista - em condições especiais (insalubres, perigosas ou penosas) . Tal posicionamento foi esposado por esta Corte de Contas a partir do Acórdão 2008/2006-TCU-Plenário.
7.	No caso específico do magistério, todavia, a atividade, outrora classificada como penosa pelo Decreto 53.831/1964 (o que, automaticamente, ensejava a contagem ponderada do tempo de serviço) , deixou de sê-lo com a promulgação da Emenda Constitucional 18/1981, publicada em 9/7/1981. 
8.	A partir de então, a aposentadoria de professor passou a ser espécie de benefício por tempo de contribuição com requisito etário reduzido, e não mais uma aposentadoria especial. Com isso, mesmo no âmbito do regime geral de previdência, para justificar eventual conversão de tempo de magistério em tempo comum, passou a ser necessária a comprovação de seu exercício em ambiente sujeito a agentes nocivos e insalubres. Tal é o entendimento assente na Suprema Corte, inclusive com repercussão geral reconhecida:
"PREVIDENCIÁRIO. AGRAVO REGIMENTAL NO RECURSO EXTRAORDINÁRIO COM AGRAVO. MAGISTÉRIO. CONVERSÃO DO TEMPO DE SERVIÇO ESPECIAL EM COMUM. SERVIÇO PRESTADO ANTES DA EC 18/81. POSSIBILIDADE. 1. No regime anterior à Emenda Constitucional 18/81, a atividade de professor era considerada como especial (Decreto 53.831/64, Anexo, Item 2.1.4) . Foi a partir dessa Emenda que a aposentadoria do professor passou a ser espécie de benefício por tempo de contribuição, com o requisito etário reduzido, e não mais uma aposentadoria especial. 2. Agravo regimental a que se dá parcial provimento" (ARE 742005 AgR, Rel. Min. Teori Zavascki, Segunda Turma, DJE 1/4/2014) .
"Recurso extraordinário com agravo. Repercussão geral da questão constitucional reconhecida. Reafirmação de jurisprudência. 2. Direito Previdenciário. Magistério. Conversão do tempo de serviço especial em comum. 3. Impossibilidade da conversão após a EC 18/81. Recurso extraordinário provido" (ARE 703.550 AgR, Rel. Min. Gilmar Mendes, Plenário, DJE 21/10/2014) .
9.	Dessa forma, em perfeita harmonia com o Acórdão 2008/2006-TCU-Plenário e com a remansosa jurisprudência do STF, tem-se que a data limite para conversão do tempo de serviço de magistério - qualificado como atividade penosa - em tempo comum é 9/7/1981.
10.	Pois bem, no caso ora em análise, tem-se que o Sr. Luiz José de Albuquerque Melo, segundo informam os autos, ingressou no cargo de professor da UFPB em 20 de março de 1979, nele permanecendo até sua aposentação, em 24 de maio de 2002 (peça 12) , com proventos proporcionais na razão de 28/35 avos (peça 12) , averbando 4 anos, 8 meses e 14 dias de tempo insalubre (peça 13) . Logo, considerando a jurisprudência acima citada, teria direito à contagem majorada (1,40) sobre 2 anos, 3 meses e 20 dias de seu tempo de atividade de magistério prestado sob a legislação trabalhista (entre 1969 e 1981) , o que ensejaria o cômputo aproximado de 11 meses e 3 dias de tempo especial convertido.
11.	Quanto à Sra. Maria da Penha Leite de Assis, ela ingressou no cargo em 15/2/1978 e passou para a inatividade em 18/9/2000, com proventos proporcionais na razão de 25/30 avos (peça 12) , averbando 2 anos, 6 meses e 26 dias de tempo insalubre (peça 14) . Desse modo, considerando-se a jurisprudência citada, a contagem ponderada (1,20) deveria ter como base de cálculo o período de 3 anos, 4 meses e 23 dias (tempo de atividade de magistério prestado sob a legislação trabalhista entre 1978 e 1981) , o que ensejaria o cômputo aproximado de 8 meses e 4 dias de tempo especial convertido.
12.	Do exposto, verifica-se que o tempo ficto a que fariam jus os interessados é bem inferior aos tempos "obtidos através de justificação judicial" (tempo de atividade insalubre reconhecido judicialmente) e que foram considerados pela UFPB quando da concessão dos proventos de aposentadoria, razão pela qual não merecem prosperar os respectivos atos na forma em que foram concedidos, devendo-se os proventos correspondentes refletir os tempos efetivamente laborados.
13.	É bem verdade que a UFPB averbou os referidos tempos especiais em virtude de decisão judicial transitada em julgado. Ocorre que, como bem lembrou o parquet, "a União não foi parte em nenhum dos processos judiciais que beneficiaram os aposentados, mas apenas o Instituto Nacional do Seguro Social (INSS) - para expedir a certidão de tempo de contribuição - e a UFPB - para fins de averbação. Desse modo, os termos daquelas decisões judiciais não vinculam este Tribunal no exame, para fins de registro, dos atos de aposentadoria dos interessados. Entendimento nesse sentido conduziu a 1ª Câmara deste Tribunal à prolação do Acórdão 3.577/2019".
	Ante o exposto, acolhendo a manifestação do órgão ministerial, VOTO por que o Tribunal adote a deliberação que ora submeto a este Colegiado.
TCU, Sala das Sessões Ministro Luciano Brandão Alves de Souza, em 12 de novembro de 2019.
BENJAMIN ZYMLER 
Relator